臺灣嘉義地方法院民事判決
110年度嘉簡字第914號
原      告  李文波  

訴訟代理人
即法扶律師  陳正芳律師
被      告  呂三源  
            呂倩賀  
上列當事人間請求撤銷買賣行為等事件，本院於民國111年3月21
日言詞辯論終結，判決如下：
    主  文
一、被告呂三源與被告呂倩賀間就坐落嘉義縣○○鄉○○○段000○0地
    號土地面積126平方公尺及坐落同段287之7地號土地面積139
    平方公尺，於民國110年9月17日所為之買賣，應予撤銷。
二、被告呂倩賀應將坐落嘉義縣○○鄉○○○段000○0地號面積126平
    方公尺及坐落同段287之7地號土地面積139平方公尺之所有
    權登記塗銷回復為被告呂三源所有。
三、訴訟費用由被告呂三源、呂倩賀共同負擔。
    事實及理由
壹、程序方面
　　按不變更訴訟標的，而補充或更正事實上或法律上之陳述者
    ，非為訴之變更或追加，民事訴訟法第256條定有明文。經
    查，本件原告起訴時以其債務人被告呂三源，及被告呂三源
    為買賣行為及移轉不動產登記行為之相對人即呂○○為被告，
    提起本件訴訟，嗣經本院查明被告呂三源上開法律行為之相
    對人為被告呂倩賀後，原告乃於民國111年1月26日具狀更正
    其聲明（見本院卷第71頁），並於111年3月14日當庭更正聲
    明第1項有關被告李文波之記載為「被告呂三源」（見本院
    卷第91頁）。核原告前揭所為，僅屬補充及更正其事實上之
    陳述，非為訴之變更或追加，於法並無不合，應予准許。
貳、實體方面
一、原告主張：被告呂三源於109年8月28日向原告借款新臺幣(
    下同）33萬元，除已清償12萬元外，尚欠21萬元（下稱系爭
    債權），經原告向本院聲請核發110年度司促字第8318號支
    付命令確定在案。而被告呂三源與被告呂倩賀為兄妹（原告
    誤載為姐弟）關係，同住於嘉義縣○○鄉○○村○○○0號，因被告
    呂三源積欠原告21萬元未償，原告多次與其女兒及友人前往
    上址催討，被告呂三源全家包含被告呂倩賀在內均知情，詎
    被告呂三源於110年9月13日收受上開支付命令後，明知支付
    命令確定後如未清償，其名下不動產將受強制執行，竟基於
    詐害債權之故意，於110年9月17日將其僅有坐落嘉義縣○○鄉
    ○○○段000○0地號面積126平方公尺及同段287之7地號土地面
    積139平方公尺（下合稱系爭2筆土地），以買賣為原因出售
    予知情之被告呂倩賀，並於110年10月6日辦畢所有移轉登記
    。被告雖提出匯款60萬元之證明，然買賣價金是954,000元
    ，且匯款原因多端，時間又在買賣之後，顯然該60萬元並非
    買賣價金，原告自得依民法第244條第2項規定撤銷前述詐害
    行為，並依同條第4項規定請求被告呂倩賀塗銷前述所有權
    移轉登記並回復為被告呂三源所有等語，並聲明：⒈被告呂
    三源與被告呂倩賀間就系爭2筆土地，於民國110年9月17日
    所為之買賣應予撤銷。⒉被告呂倩賀應將系爭2筆土地之所有
    權登記塗銷回復為被告呂三源所有。
二、被告方面：
  ㈠被告呂倩賀則以：被告呂三源很早就積欠原告債務，即跟伊
    開口借錢，伊當時不願意借，但因訴外人即被告之女李錦雲
    到家裡鬧事，被告呂三源再開口跟伊借錢時，伊才答應，但
    要求要將系爭2筆土地出賣與伊，並因伊之能力僅有60萬元
    ，故約定系爭2筆土地之買賣價金為60萬元等語資為抗辯，
    並聲明：原告之訴駁回。
　㈡被告呂三源則以：借款過程如被告呂倩賀所述，並補充說明
    ，伊向原告借錢時有簽本票與借條，擔保人是訴外人即原告
    女兒李錦雲，因李錦雲之前有積欠伊債務，故伊原本打算將
    系爭2筆土地賣出還款給原告，但前提是李錦雲需簽借據與
    伊，但李錦雲不同意，才導致伊將售出系爭2筆土地之60萬
    元價金拿去投資跟賭博花光，伊願意還款，但需看李錦雲怎
    麼還給伊等語資為抗辯，並聲明：原告之訴駁回。
三、本院之判斷：　　
　㈠原告主張其對被告呂三源有系爭債權之事實，業據原告提出
    本院110年度司促字第8318號支付命令暨確定證明書影本為
    證（見本院卷第17至19頁），且為被告2人所不爭，堪信為
    真實。
　㈡又原告主張被告2人間所為買賣系爭2筆土地乃詐害系爭債權
    之行為，自得訴請撤銷之，並請求回復登記為被告呂三源所
    有等情，惟據被告2人以上揭情詞置辯。經查：
  ⒈按債務人所為之有償行為，於行為時明知有損害於債權人之
    權利者，以受益人於受益時亦知其情事者為限，債權人得聲
    請法院撤銷之，民法第244條第2項定有明文。由是以觀，債
    權人依民法第244條第2項規定，聲請撤銷債務人所為之有償
    行為者，須具備下列之條件：⑴為債務人所為之法律行為；⑵
    其法律行為有害於債權人；⑶其法律行為係以財產權為目的
    ；⑷債務人於行為時，明知其行為有害於債權人，受益人於
    受益時，亦明知其事情。至於債務人之法律行為除有特別規
    定外，無論為債權行為抑為物權行為，均非所問。換言之，
    債務人所有之財產除對於特定債權人設有擔保物權外，應為
    一切債務之總擔保，故債務人明知其財產不足清償一切債務
    ，而竟將財產出賣或贈與於人，及受益人於受益時亦知其情
    事者，債權人即得依民法第244條第2項之規定，聲請法院撤
    銷。此項撤銷權之效力，不特及於債權行為，即物權行為亦
    無例外（最高法院42年度台上字第323號及48年度台上字第1
    750號判例參照）。
  ⒉查被告2人均稱系爭2筆土地之買賣價金為60萬元，業據其2人
    提出存簿封面及內頁為證（見本院卷第103至109頁），堪信
    為真，惟此相較系爭2筆土地之公告現值（即核定價額）合
    計954,000元（見本院卷第21至23、57頁）為低，應屬於偏
    低價格，有損及被告呂三源總體財產之價值，堪可認定。又
    被告呂三源於110年間除系爭2筆土地外，並無其他動產、不
    動產或其他存款或財產等情，業據被告呂三源所是認（見本
    院卷第98頁），足見被告呂三源除系爭2筆土地外，並無其
    他財產足供清償其所積欠原告之系爭債務。被告呂三源、呂
    債賀兩人為兄妹關係，且被告呂倩賀亦自承：我知道我哥哥
    （即被告呂三源）有欠原告錢，因為我哥哥欠錢，需要錢，
    跟我借錢，我就跟我哥哥買土地等語（見本院卷第92頁），
    可見被告呂債賀於買受系爭2筆土地之前明知被告呂三源已
    積欠原告債務而無力償還欲向其借款，且對系爭2筆土地他
    日亦恐有遭債權人查封追償之可能，自已有所認識，竟仍於
    110年9月17日以不相當之對價買受系爭2筆土地，堪認被告2
    人於110年9月17日買賣系爭2筆土地並於110年10月6日移轉
    系爭2筆土地所有權時，確實明知此買賣行為有損害於被告
    呂三源債權人之債權甚明。據此，被告2人間買賣系爭2筆土
    地及移轉系爭2筆土地所有權之行為，核屬民法第244條第2
    項規定之詐害債權行為至明。
  ⒊又按債權人依第1項或第2項之規定聲請法院撤銷時，得並聲
    請命受益人或轉得人回復原狀。但轉得人於轉得時不知有撤
    銷原因者，不在此限，民法第244條第4項定有明文。查本院
    既認被告2人於110年9月17日就系爭2筆土地所為之買賣，屬
    於民法第244條第2項之詐害債權行為，因此，原告併依同條
    第4項規定請求被告呂倩賀應將系爭2筆土地所為之所有權登
    記塗銷，回復為被告呂三源所有，自屬有據，亦應准許。
四、綜上所述，原告依民法第244條第2項、第4項規定，請求撤
    銷被告2人間就系爭2筆土地於110年9月17日所為之買賣，並
    請求被告呂倩賀應將系爭2筆土地之所有權登記塗銷並回復
    為被告呂三源所有，為有理由，應予准許。
五、本件事證已臻明確，兩造其餘之攻擊或防禦方法及所用之證
    據，經本院斟酌後，認為均不足以影響本判決之結果，爰不
    逐一論列，附此敘明。　
六、據上論結，本件原告之訴為有理由，依民事訴訟法第78條、
    第85條第1項，判決如主文。
中　　華　　民　　國　　111 　年　　4 　　月　　6 　　日
                  臺灣嘉義地方法院嘉義簡易庭
                                  法　官　周欣怡
以上正本係照原本作成。
如對本判決上訴，須於判決送達後20日內向本庭（嘉義市文化路
308之1號）提出上訴狀（均須按他造當事人之人數附繕本）。如
委任律師提起上訴者，應一併繳納上訴審裁判費。
中　　華　　民　　國　　111 　年　　4 　　月　　6 　　日
                                  書記官  葉芳如